【裁判字號】    98,抗,25
【裁判日期】    980109
【裁判案由】    確認祭祀公業沿革虛偽不實等
【裁判全文】
臺灣高等法院臺中分院民事裁定            98年度抗字第25號
抗  告  人  乙○○
相  對  人  丙○○
            甲○○
            丁○○
上列當事人間確認祭祀公業沿革虛偽不實事件，抗告人對於中華
民國97年11月24日台灣台中地方法院97年度訴字第2445號所為裁
定提起抗告，本院裁定如下：
    主  文
抗告駁回。
抗告訴訟費用由抗告人負擔。
    理  由
一、本件抗告意旨略以：按訴訟，由被告住所地管轄。共同訴訟
    之被告數人，其住所不在一法院管轄區域內者。各該住所地
    之法院俱有管轄權。同一訴訟，數法院有管轄權者，原告得
    任向其中一法院起訴。定法院之管轄，以起訴時為準。民事
    訴訟法第1條、第20 條、第22條、第27條分別定有明文。本
    件抗告人係以同一事實及法律而起訴，共同訴訟相對人丙○
    ○住台中縣，故台中地方法院有管轄權，復按其它因不動產
    涉訟者，不動產所在地之法院，有任意的特別審判籍（非專
    屬管轄），即抗告人向相對人普通審判籍之法院起訴，或向
    不動產所在地法院起訴，有選擇之自由，非如因不動產物權
    或其分割或經界涉訟，如向普通審判籍之法院起訴，即認其
    無管轄權也（參照楊建華合著民事訴訟法新論23頁、最高法
    院63年台上字第1863號判例）。況且當事人間已合意本件訴
    訟由台灣台中地方法院管轄，原審法院自有管轄權，原裁定
    將本件移送嘉義地方法院，有所不當，請求廢棄原裁定云云
    。
二、按訴訟之全部或一部，法院認為無管轄權者，依原告聲請或
    依職權以裁定移送於其管轄法院，民事訴訟法第28條第 1項
    定有明文。復按確認派下權存在之訴，除確認祭祀公業之派
    下之身分外，兼具確認對其祀產即不動產之公同共有權存在
    之性質，核與不動產有關，自屬因不動產物權涉訟以外之其
    他因不動產涉訟事件，依民事訴訟法第10條第 2項規定不動
    產所在地之法院有管轄權（最高法院89年度臺抗字第 453號
    裁判意旨參照）；而共同訴訟之被告數人，其住所不在一法
    院管轄區域內，各該住所地之法院俱有管轄權；但依民事訴
    訟法第 4條至第19條規定有共同管轄法院者，則由該法院管
    轄，民事訴訟法第20條亦定有明文。申言之，共同訴訟之被
    告有數人，其普通審判籍不在同一法院管轄區域內者，原告
    向何人普通審判籍所在地之法院起訴，本有自由選擇之權，
    然倘有共同之特別審判籍，即不再適用該條本文關於各被告
    住所地法院均有管轄權之規定，而由有共同特別審判籍之法
    院管轄。
三、本件抗告人提起確認祭祀公業派下全員虛偽不實事件之訴，
    抗告人於原審其所訴之事實理由略謂，本件原告對被告提起
    確認祭祀公業沿革及派下員虛偽不實等事件，抗告人於原審
    起訴聲明原為「(一)確認附表一、二祭祀公業賴文之設立沿革
    及派下全員為虛偽不實；(二)確認附表三、四祭祀公業賴三合
    之沿革及派下全員為虛偽不實；(三)確認賴定、賴董、賴五行
    對於祭祀公業賴文設立人關係不存在；(四)確認賴水龜、賴參
    、賴水奢、賴鳳、賴明蒼、賴肚、賴柴對於祭祀公業賴三合
    設立人關係不存在；(五)訴訟費用由被告負擔」，嗣後，雖於
    民國97年11月17日更正其訴之聲明為「(一)確認附表一、二祭
    祀公業賴文設立沿革及派下全員系統表虛偽不實；(二)確認表
    列嘉義市○區○○里○○路615巷7號、賴文及賴董、賴定、
    賴五行分別就祭祀公業之奉祀地、享祀人及設立人關係不存
    在；(三)確認附表三、四祭祀公業賴三合沿革及派下全員系統
    表虛偽不實；(四)確認表列賴水龜、賴參、賴水奢、賴鳳、賴
    明蒼、賴肚、賴柴對設立祭祀公業賴三合關係不存在；(五)訴
    訟費用由被告負擔」，此有該狀附卷可稽。又其起訴之事實
    理由略謂：相對人以附表祭祀公業賴文、賴三合沿革及派下
    全員系統表等文件向嘉義市西區區公所申報，該公所乃公告
    徵求異議，經抗告人提出異議，然均不為相對人所接受。因
    此相對人應舉證賴定、賴董、賴五行及賴水龜、賴參、賴水
    奢、賴鳳、賴明蒼、賴肚、賴柴等係山蓮賴氏四支子孫；並
    舉證證明賴定、賴董、賴五行設立祭祀公業賴文；賴水龜、
    賴參、賴水奢、賴鳳、賴明蒼、賴肚、賴柴設立祭祀公業賴
    三合；且舉證證明賴文公業祠堂位於嘉義市○區○○里○○
    路615巷7號，爰提起本訴等語。嗣於原審調查程序，原告賴
    委志表示：「（問：為何要告被告丙○○、被告甲○○、被
    告丁○○？）因為我們反對被告丁○○向嘉義縣政府申報被
    告丙○○、被告甲○○、被告丁○○是祭祀公業的派下員，
    我認為被告丁○○申報不實。」（見原審卷第24頁）依其意
    旨，抗告人所提起本件訴訟之訴訟標的非僅止於確認起訴狀
    附表文件，而兼含有一併否認丙○○、甲○○、丁○○對祭
    祀公業賴文之派下員權利存在，再抗告人亦因該否認行為而
    擴充其等對公業祀產即不動產之公同共有權之權利。據上，
    本件依上述最高法院裁判意旨自屬因不動產物權涉訟以外之
    其他因不動產涉訟事件，依民事訴訟法第10條第 2項規定，
    祭祀公業賴文之不動產所在地之法院有管轄權。又，本件祭
    祀公業所有之不動產所在地均在嘉義，此有祭祀公業賴文土
    地清理清冊及上地登記簿謄本附於原審卷內足憑（見原審卷
    第30至38頁），而本件相對人等人住所地分別在台中市及嘉
    義市，依同法第20條但書之規定，該等被告即相對人如有共
    同之特別審判籍，則原告即抗告人不得利用民事訴訟法第20
    條本文，許原告即抗告人向被告即相對人等中任何一人住所
    之法院提起共同訴訟，僅可向其共同特別審判籍所在地提起
    共同訴訟。是以，本件訴訟即應由共同管轄法院即台灣嘉義
    地方法院管轄，原法院依職權將本件訴訟裁定移送台灣嘉義
    地方法院，即無不合。
四、抗告人雖抗辯兩造已合意本件訴訟由台灣台中地方法院管轄
    ，且台灣嘉義地方法院對於本事件並無專屬管轄，是以台灣
    台中地方法院有管轄權云云。按我國民事訴訟法雖未明文規
    定當事人約定合意管轄之時點，惟學說認為至遲應於法院依
    職權移送前為之（參陳計男著，民事訴訟法論上第66頁）。
    查原審法院於97年11月24日將本件依職權移送台灣嘉義地方
    法院，兩造分別於97年11月27日、28日收受該裁定，有送達
    證書附卷可稽，抗告人與相對人於97年12月 5日始約定由台
    灣台中地方法院管轄，有該合意管轄狀附卷可參，揆諸上開
    說明，法院自不受兩造事後約定合意管轄之拘束，抗告意旨
    以本件無民事訴訟法第10條第 2項及第20條但書規定之適用
    云云，指摘原裁定不當，求予廢棄，難謂有據，其抗告為無
    理由，應予駁回。
五、據上論結，本件抗告為無理由，依民事訴訟法第495條之1第
    1項、第449條第1項、第85條第1項前段、第78條，裁定如主
    文。
中    華    民    國    98    年    1    月     9     日
              民事第三庭    審判長法  官  陳照德
                                  法  官  朱樑
                                  法  官  李平勳
以上正本係照原本作成。
再為抗告應以適用法規顯有錯誤為理由，並經本院之許可，該許
可以原裁定所涉及之法律見解具有原則上之重要性者為限。
如提起再抗告者應於裁定送達後十日內向本院提出抗告理由狀（
須按照他造人數附具繕本）並繳納抗告裁判費新臺幣壹仟元，同
時委任律師或具有律師資格之關係人為代理人。
                                  書記官  江丞晏
中    華    民    國    98    年     1    月    10    日


司法院資訊處製作；財團法人民間司法改革基金會備份。
